【裁判字號】    99,訴,863
【裁判日期】    990830
【裁判案由】    確認抵押權債權不存在
【裁判全文】
臺灣臺南地方法院民事判決               99年度訴字第863號
原      告  聯邦商業銀行股份有限公司
法定代理人  甲○○
訴訟代理人  乙○○
被      告  丁○○○
訴訟代理人  丙○○
被      告  戊○○
共      同
訴訟代理人  陳宏義律師
上列當事人間請求確認抵押權債權不存在等事件，經本院於民國
99年8月16日言詞辯論終結，判決如下：
    主  文
原告之訴駁回。
訴訟費用新臺幣壹萬貳仟捌佰捌拾元由原告負擔。
    事實及理由
一、原告起訴主張：
（一）被告丁○○○於民國87年11月17日至92年7月23日間，先
      後向訴外人中興商業銀行股份有限公司（下稱中興銀行）
      借貸新臺幣（下同）880萬元，約定按月攤還利息，屆期
      全數清償，惟被告丁○○○自92年9月起即未依期償還。
      嗣原告於94年3月19日概括承受訴外人中興銀行主要資產
      、負債暨營業，業依金融機構合併法第18條第3項規定，
      就債權讓與之通知登報公告，是前開債權業經原告受讓在
      案。原告前曾向本院聲請強制執行被告丁○○○所有不動
      產，惟未能完全受償。
（二）被告丁○○○於債務尚存未清償之際，忽於92年7月4日勾
      串被告戊○○將其所有坐落臺南市○區○○段241、242-1
      、243-78、244-5地號土地及其上1755建號，門牌號碼為
      臺南市○區○○路一段73號建物（下稱系爭不動產）向臺
      南地政事務所辦理抵押權設定登記。而被告丁○○○雖曾
      簽發予被告戊○○票面金額各40萬元之3紙本票，其到期
      日均係92年7月以後，本票已經罹於時效，依照一般經驗
      ，執票人如確有債權，早應據以請求，惟被告戊○○未曾
      提出請求，且抵押權設定之時間點係於原告債權發生之後
      ，被告間之債權已有相當疑慮，顯然意圖妨礙原告債權之
      行使，足證被告2人通謀虛偽意思表示甚明，依民法第87
      條規定，當屬無效；且因被告丁○○○怠於行使權利，原
      告依民法第242條規定，代位行使被告丁○○○之所有權
      ，故原告依法自得訴請塗銷該抵押權設定登記，以回復原
      狀。
（三）被告所為抵押權設定登記，其所表彰之權利，未經實體上
      存否或真偽之判斷，無法明確證實該抵押權所擔保之債權
      真正存在，諸被告間就系爭不動產究有抵押債權存否之爭
      執，倘抵押債權確實存在，則被告戊○○得以抵押權人之
      地位，就系爭不動產強制執行所得價金優先於原告受償，
      勢必導致原告可得分配之金額落空，是原告於私法上之地
      位，自因被告間抵押債權之存否不明，而有受侵害之危險
      ，而此種危險得藉由法院對被告之確認判決加以排除，故
      原告提起本件確認訴訟，有即受確認判決之法律上利益。
（四）並聲明：
    1.確認被告丁○○○、戊○○間就坐落臺南市○區○○段24
      1、242-1、243-78、244-5地號土地及其上1755建號，門
      牌號碼為臺南市○區○○路一段73號建物所為之擔保債權
      總金額最高限額120萬元之抵押權登記所擔保之債權不存
      在。
    2.被告戊○○應就上開抵押權設定登記予以塗銷。
二、被告之抗辯：
（一）被告丁○○○前曾先後於90年8月10日及91年2月20日擔任
      會首召集互助會，因被會腳倒會，致上開合會分別於第22
      會及第16會止會，積欠被告戊○○合會金金額為88萬元（
      22×20 ,000×2=88 0,000）及32萬元（16×20,000＝
      金120萬元之債務，既經認定為真，
      320,000），總計120萬元。被告丁○○○因而將系爭不動
      紙本票予被告戊○○，作為上開債務之擔保，故被告2人
      間確有債權債務關係存在。
（二）並聲明：原告之訴駁回。
三、兩造不爭執事項：
（一）被告丁○○○於87年11月17日至92年7月23日向訴外人中
      興銀行貸款7,800,000元。
（二）自92年9月起被告丁○○○即未依約繳款，嗣94年3月19日
      原告受讓上開借款債權，被告丁○○○迄今尚積欠本金1,
      608,379元及自97年1月3日起至清償日止之利息。
（三）被告丁○○○積欠被告戊○○互助會款120萬元。
四、得心證之理由：
（一）按確認法律關係之訴，非原告有即受確認判決之法律上利
      益者，不得提起之；確認證書真偽或為法律關係基礎事實
      存否之訴，亦同，民事訴訟法第247條第1項定有明文。又
      所謂即受確認判決之法律上利益，係指因法律關係之存否
      不明確，致原告在私法上之地位有受侵害之危險，而此項
      危險得以對於被告之確認判決除去之者而言，故確認法律
      關係成立或不成立之訴，苟具備前開要件，即得謂有即受
      確認判決之法律上利益，縱其所求確認者為他人間之法律
      關係，亦非不得提起（最高法院42年台上字第1031號判例
      參照）。本件原告主張被告丁○○○於87年11月17日至92
      年7月23日間向訴外人中興銀行貸款7,800,000元，且被告
      丁○○○自92年9月起即未依約繳款，嗣94年3月19日原告
      受讓上開借款債權，被告丁○○○迄今尚積欠本金1,608,
      379元及自97年1月3日起至清償日止之利息等情，為兩造
      所不爭執。另原告主張被告戊○○就被告丁○○○所有之
      系爭不動產並無系爭抵押權所擔保之抵押債權存在，因被
      告否認之，則被告間就系爭抵押借款法律關係之存否即為
      不明確，而該不明確之情形將影響原告聲請強制執行系爭
      不動產後所得分配之價金，難謂原告在私法上之地位無受
      侵害之危險。揆之首開說明，原告提起本件確認之訴，自
      有即受確認判決之法律上利益。
（二）再按當事人主張有利於己之事實者，就其事實有舉證之責
      任。民事訴訟法第277條前段定有明文。原告主張被告2人
      並無抵押債權存在等語，既經被告否認，並以上情置辯，
      則被告間以抵押權擔保之債權是否確實存在，核係本件訴
      訟首應審究之爭點。茲被告抗辯丁○○○積欠戊○○合會
      金120萬元乙節，業據其提出會單2紙、本票3紙等影本為
      證（見本院卷第21、22、32頁），且為原告所不爭執，則
      被告抗辯渠等間有120萬元債權債務關係存在，堪信為真
      實。而為供債權之擔保，由債務人提供不動產為債權人設
      定抵押權，事所常見。茲被告丁○○○積欠戊○○合會金
      120萬元之債務，既經認定為真，被告抗辯丁○○○因而
      將系爭不動產為被告戊○○設定最高限額120萬元之抵押
      權，亦有卷附系爭不動產抵押權設定契約書可佐，核與常
      情無違。再者，民法就債權之行使除規定有消滅時效之制
      度（民法第一編第六章），及就抵押權設有除斥期間之規
      定（民法第880條）外，關於抵押債權人究竟應於何時行
      使其權利，法無限制，觀諸卷附系爭不動產登記謄本所載
      ，系爭不動產抵押權乃係第二順位抵押權，其前尚有被告
      丁○○○於87年05月22日為第三人萬泰商業銀行股份有限
      公司所設定最高限額7,200,000元之第一順位抵押權，則
      被告戊○○因顧慮縱然聲請拍賣抵押物，其所有系爭第二
      順位抵押權未能獲得滿足清償，甚或其他主觀因素，而未
      積極行使抵押權，尚非不能想像。原告徒以被告戊○○未
      曾及早行使其抵押權，率謂被告間上開不動產抵押權之設
      定係出於通謀虛偽意思表示云云，自無可採。
（三）綜上所述，被告辯稱渠等間有120萬元合會金債權債務關
      係存在，足堪採信。原告未能舉證證明被告間究系爭抵押
      權之設定確屬通謀虛偽意思表示情事存在，從而，原告請
      求：(一)確認被告丁○○○、戊○○間就系爭不動產所為之
      擔保債權總金額最高限額120萬元之抵押權登記所擔保之
      債權不存在；(二)被告戊○○應就上開抵押權設定登記予以
      塗銷，均非有據，不應准許。
五、本件事證已臻明確，兩造其餘之攻擊防禦方法，核均無礙於
    判決之結果，爰不另贅論，併此敘明。
六、按法院為終局判決時，應依職權為訴訟費用之裁判；訴訟費
    用，由敗訴之當事人負擔，民事訴訟法第87條第1項、第78
    條分別定有明文。本件訴訟費用確定為12,880元，揆諸前開
    規定，應由敗訴之原告負擔。
七、據上論結，本件原告之訴為無理由，依民事訴訟法第78條、
    第87條第1項，判決如主文。
中    華    民    國    99    年    8     月    30    日
                      民事第三庭法  官  杭起鶴
以上正本係照原本作成。
如對本判決上訴，須於判決送達後20日內向本院提出上訴狀。
如委任律師提起上訴者，應一併繳納上訴審裁判費。
中    華    民    國    99    年    8     月    30    日
                                書記官  顏惠華

司法院資訊處製作；財團法人民間司法改革基金會備份。
